臺灣高等法院民事判決
110年度上易字第68號
上  訴  人  陳卓小惠
訴訟代理人  陳信宏  
被上訴人    蔡延治  
上列當事人間請求侵權行為損害賠償事件，上訴人對於中華民國
109年11月30日臺灣新北地方法院109年度訴字第2400號第一審判
決提起一部上訴，本院於110年11月10日言詞辯論終結，判決如
下：
    主      文
上訴駁回。
第二審訴訟費用由上訴人負擔。
    事實及理由
一、按不變更訴訟標的，而補充或更正事實上或法律上之陳述者
    ，非為訴之變更或追加，民事訴訟法第256條定有明文。次
    按民事訴訟採處分權主義，原告應於起訴時，依民事訴訟法
    第244條第1項第2款、第3款規定，表明及特定其作為訴訟上
    請求之訴訟標的及其原因事實、應受判決事項之聲明。而同
    一訴訟標的法律關係下之不同請求項目間，在原應受判決事
    項聲明之範圍內，請求金額之流用，尚非法所不許，且無「
    將原訴變更或追加他訴」之情形（最高法院100年度台上字
    第477號判決意旨參照）。本件上訴人原係依侵權行為法律
    關係，請求被上訴人賠償其工作損失新臺幣（下同）23萬75
    0元，增加醫療費1萬1,856元、復健費1萬2,700元、保健及
    神經修復用藥費1萬9,224元、交通費2萬9,620元及後續接受
    兩節頸椎軟骨更換為人工軟骨（下稱系爭頸椎軟骨更換手術
    ）醫療費用50萬元，並因系爭傷害承受苦不堪言之身體疼痛
    ，身心受到打擊及創傷，請求精神慰撫金100萬元，合計180
    萬4,150元本息，經原審判決被上訴人應給付其1萬6,530元
    本息後提起一部上訴，請求被上訴人再給付其84萬7,500元
    本息（見本院卷第21頁），嗣雖因其主張上訴後持續增加支
    出而調整除系爭頸椎軟骨更換手術、精神慰撫金以外之各項
    金額，惟其上訴後再請求被上訴人給付之金額仍為84萬7,50
    0元本息（見同上卷第309-311頁），且總額未逾原審主張之
    180萬4,150元本息，僅為同一侵權行為訴訟標的法律關係下
    之不同請求項目間之流用，揆諸前揭說明，自非訴之變更或
    追加，先此敘明。
二、上訴人主張：被上訴人於民國107年9月21日傍晚，駕駛車牌
    號碼00-0000號自用小客車（下稱系爭小客車），沿新北市
    板橋區重慶路由北往南方向行駛，嗣於同日傍晚6時35分許
    ，行經重慶路276號前時，本應注意車前狀況，並隨時採取
    必要之安全措施，且應注意汽車在同一車道行駛時，除擬超
    越前車外，後車與前車之間應保持隨時可以煞停之距離，而
    依當時天候陰，夜間有照明，柏油路面乾燥、無缺陷，亦無
    障礙物，視距良好等情狀，並無不能注意之情事，竟疏未注
    意車前狀況，與前方訴外人陳信宏所駕駛並搭載伊之車牌號
    碼00-0000號自用小貨車（下稱系爭小貨車）保持隨時可以
    煞停之距離，致其所駕駛系爭小客車之前車頭與陳信宏所駕
    駛系爭小貨車之後車尾發生碰撞（下稱系爭車禍），伊因而
    受有頸椎中心脊髓症候群之傷害（下稱系爭傷害），需在家
    休養3個月及就醫復健，受有勞動力減損即工作損失7萬5,04
    0元，增加醫療費1萬2,446元、復健費1萬3,900元、保健及
    神經修復用藥費2萬0,104元、交通費3萬2,540元及後續接受
    系爭頸椎軟骨更換手術費用50萬元，並因系爭傷害承受苦不
    堪言之身體疼痛，身心受到打擊及創傷，請求精神慰撫金21
    萬元，除原審判命給付之1萬6,530元本息外，依侵權行為法
    律關係，請求被上訴人再給付84萬7,500元，並加計法定遲
    延利息等語（未繫屬本院部分，不予另贅）。
三、被上訴人則以：伊不爭執因疏未注意車前狀況之過失，肇生
    系爭車禍，致上訴人受有系爭傷害之事實，惟上訴人請求除
    醫療費用6,530元部分外，其餘請求金額均未能證明與系爭
    車禍有因果關係，且伊於107年10月2日陪同上訴人就醫時，
    上訴人問醫生關於復健一事，醫生回答目前不宜復健，然上
    訴人於10月5日開始密集復健達175次，有違常理，亦或因此
    加重其身體傷勢，難認與系爭車禍有關。又上訴人提出購買
    保健藥品之發票上並未載明購買藥品內容，若真有需要，應
    由醫生開立而非自行購買；其所提出計程車運價證明，單據
    均無駕駛人簽名，無法證明搭車者之真實性與必要性，另關
    於系爭頸椎軟骨更換手術，應係上訴人嗣後再發生之車禍所
    致，與系爭車禍無因果關係，再者，上訴人未提出無法工作
    證明，其請求減少勞動損失亦無理由。伊現無工作，亦無收
    入，依賴過世先生之退撫金生活，且仍繼續供應兩位就讀研
    究所的女兒生活費、學雜費，經濟上及社會上地位不高，又
    上訴人所受並非重大傷害，上訴人請求之精神慰撫金應以原
    審認定之1萬元為宜等語置辯。
四、原判決為上訴人一部勝訴判決，即命被上訴人給付上訴人1
    萬6,530元，及自109年9月24日起至清償日止，按年息5%計
    算之利息，並駁回上訴人其餘之訴，上訴人不服，提起一部
    上訴（原判決駁回上訴人請求逾86萬4,030元本息部分，及
    命被上訴人給付1萬6,530元本息部分，均未據聲明不服，已
    告確定），其上訴聲明為：
　㈠原判決關於駁回上訴人後開第㈡項之訴部分廢棄。　
　㈡被上訴人應再給付上訴人84萬7,500元，及自109年9月24日起
    至清償日止，按年息5%計算之利息。
    被上訴人答辯聲明：上訴駁回。　
五、上訴人主張被上訴人於前揭二、所述時地，因疏未注意車前
    狀況，並隨時採取必要之安全措施，且應注意汽車在同一車
    道行駛時，除擬超越前車外，後車與前車之間應保持隨時可
    以煞停距離之過失，肇生系爭車禍，致其受有系爭傷害之事
    實，經臺灣新北地方檢察署檢察官對被上訴人起訴，原法院
    刑事庭審理後，以109年度審交簡字第109號刑事判決論被上
    訴人過失傷害罪，判處拘役30日確定（下稱本件刑事判決或
    訴訟）等情，有本件刑事判決為憑（見原審訴字卷第11-16
    頁），並經原法院依職權調取本件刑事訴訟全卷核閱無誤，
    並為被上訴人所不爭執（見同上卷第152頁、本院卷第228頁
    ），堪信為真實。
六、按因故意或過失，不法侵害他人之權利者，負損害賠償責任
    。汽車、機車或其他非依軌道行駛之動力車輛，在使用中加
    損害於他人者，駕駛人應賠償因此所生之損害，民法第184
    條第1項前段、第191條之2前段分別定有明文。次按不法侵
    害他人之身體或健康者，對於被害人因此喪失或減少勞動能
    力或增加生活上之需要時，應負損害賠償責任。不法侵害他
    人之身體、健康、名譽、自由、信用、隱私、貞操，或不法
    侵害其他人格法益而情節重大者，被害人雖非財產上之損害
    ，亦得請求賠償相當之金額，民法第193條第1項、第195條
    第1項前段分別定有明文。且損害賠償，除法律另有規定或
    契約另有訂定外，在於填補債權人所受之損害及所失之利益
    ，民法第216條固定有明文；惟無論所受損害抑所失利益，
    被害人賠償損害之請求權，以受有實際上之損害為成立要件
    ，故衡量賠償之標準，首應調查被害人實際上之損害額，始
    能定其數額之多寡（最高法院97年度台上字第1316號判決意
    旨參照）。本件被上訴人因前述過失致上訴人受有系爭傷害
    ，兩者間應認具有相當因果關係，上訴人自得請求被上訴人
    就系爭傷害所生之損害負賠償責任。惟依上開說明，上訴人
    仍應就其請求被上訴人賠償之各項目、金額確為系爭傷害所
    增加之必要生活支出及非財產上之損害負舉證責任。茲就上
    訴人請求之各項賠償金額應否准許，分述如下：
　㈠醫藥費用部分：　
　⒈上訴人主張其因系爭傷害至臺北市立聯合醫院中興院區（下
    稱北醫中興院區）急診與門診治療，共計支付醫療費6,530 
    元等情，有醫療費收據及診斷證明書可考（見原審附民卷第
    21、25-43頁、原審訴字卷第61、67-71頁），且被上訴人亦
    不爭執該部分醫療費用之實質真正（見本院卷第321頁），
    故上訴人此部分主張堪信屬實。
　⒉上訴人復主張其自108年6月3日起至109年9月15日於馬偕紀念
    醫院（下稱馬偕醫院）門診之醫療費用共計5,326元，及109
    年9月22日、同年12月15日再前往北醫中興院區門診之醫療
    費用共計590元，亦係因系爭傷害所支出之費用云云，則為
    被上訴人所否認。查上訴人所提出馬偕醫院診斷證明書記載
    ：上訴人因頭部外傷與頸椎損傷併頸椎椎間盤移位及神經損
    傷而於108年6月3日至馬偕醫院急診，並自108年6月4日至10
    9年9月15日於馬偕醫院門診（見原審訴字卷第65頁），其所
    載另一病名「頭部外傷」與上訴人因系爭車禍於107年9月21
    日前往北醫中興院區急診時所載病名「頸椎中心脊髓症候群
    」（即系爭傷害，見原審附民卷第21頁）顯然有別，復依馬
    偕醫院於110年4月29日以馬院醫外字第1100002369號函復本
    院時所述「病人（即上訴人）於108年6月3日晚間因車禍事
    故被送至本院急診室就醫。當時主訴被追撞後頸部疼痛、手
    麻、頭暈、頭部鈍傷。」等語（見本院卷第263頁），可知
    上訴人係因108年6月3日再次發生車禍（下稱第二次車禍）
    而前往馬偕醫院急診，參以上訴人於系爭車禍發生時係由家
    屬自行送至北醫中興院區急診，其於當時之主訴為「頸部鈍
    傷」（交通事故），經觀察治療後於同日離院，自107年9月
    25日至107年11月29日止至北醫中興院區外科門診就診，至1
    08年1月10日再也無回診追蹤病情，且急診當日護理紀錄皮
    膚狀態無外傷等情，有該院函文及急診病歷可查（見本件刑
    事訴訟電子卷證之新北地檢署偵卷第43-57頁）。又觀之被
    上訴人駕駛之系爭小客車於發生系爭車禍後並無明顯撞擊痕
    跡及毀損，上訴人乘坐之系爭小貨車車尾亦僅輕微凹陷等情
    ，有系爭車禍事故現場照片可查（見同上卷第13-16頁）。
    足證系爭車禍中兩造車輛之撞擊力道應屬輕微，上訴人於當
    時僅受有頸部鈍傷，並無外傷，且治療至107年11月29日即
    未再至北醫中興院區回診追蹤病情，衡情，其於系爭車禍中
    所受之傷害應已痊癒或已無大礙。綜合上開事證判斷，上訴
    人於系爭車禍發生後約一年始至馬偕醫院就診之病症除與上
    訴人於系爭車禍發生時主訴之傷勢不盡相同外，且傷勢亦較
    系爭傷害嚴重，堪認上訴人自108年6月3日以後至馬偕醫院
    或北醫中興院區就診之病症應係新生之傷害，與系爭傷害應
    無關連性。馬偕醫院前揭函亦稱：「……107年9月21日所發生
    之車禍並於市立聯合醫院診療之病況為手麻、頸部僵硬，並
    於該院追蹤治療中。此兩件事並無因果關係，但第二次車禍
    的發生確有可能加重病人原有之病情。」等語（見本院卷第
    263頁），益證上訴人於第二次車禍所受傷害與系爭傷害間
    乃無因果關係之兩事件，該函雖另稱第二次車禍的發生確有
    可能加重病人原有之病情云云，然僅屬該院之推斷，惟由前
    述上訴人因系爭傷害前往北醫中興院區回診治療僅至107年1
    1月29日止，應可認系爭傷害應已痊癒或已無大礙等情，堪
    認北醫中興院區上開推斷不足證明上訴人自108年6月3日起
    之治療行為與系爭傷害間仍具相當因果關係。因此，上訴人
    請求被上訴人賠償自108年6月3日起至109年12月15日止之醫
    療費用，即非可採。
　⒊是上訴人因系爭車禍增加之必要醫藥費用應為6,530元，逾此
    範圍部分，即屬無據，不應准許。
　㈡復健費用部分：
　　上訴人主張其因系爭傷害自107年10月5日至109年9月12日止
    至正和復健科診所復健175次，共支付復健費1萬2,700元，
    嗣又增加復健18次，故請求被上訴人賠償1萬3,900元云云（
    見本院卷第29、309頁），雖提出診斷證明書及醫療費用收
    據為證（見原審訴字卷第63、83-86頁、本院卷第237頁）。
    然查，上訴人自系爭車禍前之106年7月，即開始持續不間斷
    每月1次或數次至正和復健科診所就醫等情，有衛生福利部
    中央健康保險局108年2月26日檢附上訴人門診及就醫資料可
    參（見同上偵卷第61、64頁背面至66頁）。顯見上訴人於系
    爭車禍事件發生前，即有持續於復健科診所進行復健之情形
    。復依本院向正和復健科診所調取上訴人之病歷等資料顯示
    ，其自106年7月15日起於該診所就診，主訴下背部疼痛等，
    記載病別為「M5186其他腰椎、椎間盤疾患」，並記載治療
    項目，其後歷次記載均相同，本件車禍於107年9月21日發生
    ，上訴人於翌（22）日至該診所復健，其記載仍無不同，依
    舊為下背部疼痛等情，至107年10月5日就診時，始增加車禍
    後頸部疼痛之文義，病別除原來記載外，增加「T1490損傷
    」，惟其記載治療項目及費用仍無不同，此為上訴人所不爭
    執，且自述其自104年初起即因工作傷害導致腰椎椎間盤滑
    脫壓迫到神經導致雙腳小腿到腳底板麻痺，期間在北醫中興
    院區治療及復健，因該院復健有時間限制，才轉到正和復健
    科診所復健等語（見本院卷第298、25頁），應認上訴人所
    支出復健費用係根源於系爭車禍前即已存在之下背部疼痛等
    ，自難認係因系爭傷害所增加之必要費用，況上訴人始終未
    提出系爭傷害有進行復健治療必要之醫囑或佐證資料。因此
    ，上訴人請求被上訴人賠償復健費1萬3,900元，尚乏實據，
    不足為採。
  ㈢保健及神經修復用藥費部分：
　　上訴人主張其因系爭傷害有使用神經修復用藥物之必要，且
    其已支出保健及神經修復藥費20,104元云云（見本院卷第30
    9頁），固提出北醫中興院區診斷證明書及統一發票為憑（
    見原審附民卷第45-49頁、原審訴字卷第61、87-89頁，本院
    卷第63-65、145-147、185頁）。惟查，上訴人自107年9月2
    5日至109年9月8日至北醫中興院區急、門診共18次，過程中
    有使用euclidan及kentamim等神經修復藥物以改善疾病病症
    等情，有診斷證明書為憑（見原審訴字卷第61頁）。足證上
    訴人於該院門診就醫時，領取之藥物已包含神經修復藥物，
    難認上訴人仍有再自行購買該藥物服用之必要。再者，上訴
    人提出之統一發票僅記載消費金額，並未記載購買項目品名
    ，自無從認定上訴人所購買物品為何，及該物品是否為系爭
    傷害所必要，依上事證，難認上訴人已就上開另行購買保健
    及神經修復用藥費是屬治療系爭傷害所必要支出之費用之有
    利於己之事項，盡其舉證之責。倘上開費用是出於上訴人主
    觀上自行認定之必要費用，而非基於醫療專業資格之人所為
    判斷，自不能依前揭規定向被上訴人請求賠償，上訴人主張
    本國法律並未規定患者不能自行至藥局買藥云云（見本院卷
    第25頁），顯與前述請求被上訴人負損害賠償責任規定之要
    件不符，當非可取。
　㈣交通費用部分：
　　上訴人主張其因系爭傷害至醫院急診與門診共支出交通費3
    萬2,540元云云，固提出計程車運價證明為證（見原審附民
    卷第57-167頁、原審訴字卷第91-112頁、本院卷第69-124、
    148-160頁）。惟審諸上訴人身體所受傷害為頸椎中心脊髓
    症候群，並未影響其活動能力，應可選擇搭乘大眾運輸工具
    ，且上訴人自陳其於104年初起即因工作傷害導致腰椎椎間
    盤滑脫壓迫到神經導致雙腳小腿到腳底板麻痺，走路不是很
    穩才選擇乘坐計程車前往醫院就診及復健等語（見本院卷第
    25頁），基此，縱認上訴人有乘坐計程車前往醫院就診事實
    ，應認非因系爭傷害之故，難認上訴人支出計程車費用是因
    系爭車禍所增加之必要費用，況上訴人所提出之計程車運價
    證明均未載有駕駛人姓名，難以驗證其真實性，且所載計程
    車車號均不相同，惟其上數字寫法，尤其關於車資「7」0元
    之數字，其運筆、走勢如出一轍，似出於同一人手筆，復經
    被上訴人否認其真正（見同上卷第323頁），上訴人並未證
    明其形式真正，本院難以遽認該等證明係屬真正。綜上，上
    訴人請求被上訴人賠償其因系爭傷害支出交通費用3萬2,540
    元部分，仍屬無據，不足採信。
　㈤系爭頸椎軟骨更換手術部分：
　　上訴人主張其因系爭傷害需進行系爭頸椎軟骨更換手術，預
    計支付醫療費50萬元，雖據提出馬偕醫院診斷證明書為憑（
    見原審訴字卷第65頁）。惟觀之該診斷證明記載，及前揭六
    、㈠、⒉所述，上訴人係因第二次車禍始於108年6月3日再度
    前往馬偕醫院治療，其病名包含「頭部外傷與頸椎損傷併頸
    椎椎間盤移位及神經損傷」（見原審訴字卷第65頁），嗣於
    109年9月15日之診斷證明書記載「建議頸椎椎間盤置換手術
    治療」，此為上訴人所不爭執（見本院卷第298、299頁），
    應認係第二次車禍所致，且北醫中興院區於110年8月11日以
    北市醫興字第1103053040號函復本院稱：無法確認系爭頸椎
    軟骨更換手術與107年9月21日之車禍有相當因果關係存在等
    語（見同上卷第276頁），此外，上訴人並未證明其因系爭
    傷害有施行系爭頸椎軟骨更換手術之必要，本院難認系爭頸
    椎軟骨更換手術與系爭車禍所致上訴人之系爭傷害間有何相
    當因果關係存在，是上訴人請求被上訴人賠償上開手術預計
    支出50萬元乙節，顯屬無據，不應准許。
　㈥勞動力減損即工作損失部分：
　　上訴人主張其於系爭車禍發生前係在○○○○有限公司（下稱○○
    公司）擔任財務部經理，每月薪資6萬元，因系爭車禍自107
    年9月22日起至同年12月22日止休養3個月無法工作、就醫28
    次及復健190次，每次1小時無法工作，受有勞動力減損即工
    作損失7萬5,040元云云（見本院卷第309-311頁），固提出
    薪資證明書及107年8月至10月份薪資單為憑（見原審附民卷
    第23頁、訴字卷第59頁）。然查，上訴人迄未提出其因系爭
    傷害之傷勢需休養3個月之醫囑證明，且前述北醫中興院區
    函復本院稱：上訴人是否休養，由其是否能勝任工作決定，
    本院區神經外科所開立2份診斷證明書僅證明其確實有就醫
    之日期；依病歷紀載107年9月21日之後，並未於本院區復健
    科就診治療等語（見本院卷第276頁），自難遽認上訴人有
    於上開期間不能工作之事實。次查，上訴人所提出○○公司之
    薪資單雖顯示107年8月至10月每月支領金額分別為6萬元、4
    萬8,000元及0元（見原審訴字卷第59頁）。惟其於108年度
    及107年度在○○公司之薪資所得均為23萬400元乙節，有原審
    依職權調取稅務電子閘門財產所得明細表存於卷外（限閱卷
    ），足證其於108全年度及107全年度自○○公司領取之薪資所
    得均相同，於107全年度並無因不能工作3個月而有薪資減少
    領取之情形，且上訴人於○○公司每月之薪資亦非6萬元（每
    月薪資6萬元，全年12月薪資應為72萬元）。復以，○○公司
    之負責人為上訴人配偶，股東為上訴人及其配偶2人，出資
    額各為1/2等情，有該公司章程可查（見原審訴字卷第41頁
    ）；○○公司員工僅有上訴人及其配偶與女兒共3人乙情，亦
    據上訴人訴訟代理人陳述明確（見同上卷第153頁），堪認○
    ○公司為上訴人與其配偶成立之家族企業。是以○○公司名義
    出具之薪資證明書及薪資單有與實情不符之情形，自非難以
    想像。綜上，上訴人主張其因系爭車禍受有7萬5,040元工作
    損失部分，洵屬無據，不足憑採。
　㈦精神慰撫金部分：　
　　按慰藉金之賠償須以人格權遭遇侵害，使精神上受有痛苦為
    必要，其核給之標準固與財產上損害之計算不同，然非不可
    斟酌雙方身分資力與加害程度，及其他各種情形核定相當之
    數額（最高法院51年台上字第223號判例意旨參照）。本件
    上訴人因被上訴人前述過失行為，受有頸椎中心脊髓症候群
    之系爭傷害，並至北醫中興院區急診與門診，對其身體、精
    神自可認受有相當之痛苦，上訴人向被上訴人請求賠償精神
    慰撫金，自屬有據。茲審酌上訴人為國小畢業，目前任職於
    ○○公司；被上訴人為研究所畢業，目前從事社福單位督導諮
    詢服務，每月收入不固定，約2至3萬元等情，業據兩造陳報
    在卷（見原審訴字卷第152頁），並有原審依職權調取稅務
    電子閘門財產所得調件明細表附於限閱卷內可參。本院審酌
    上情暨被上訴人所為侵權行為態樣、上訴人需承受身體傷害
    之精神上痛苦程度等一切情狀，認上訴人請求被上訴人給付
    非財產上之損害21萬元，核屬過高，應以3萬元為適當，逾
    此部分之請求，礙難准許。
　㈧承上，上訴人得請求之金額共計3萬6,530元（計算式：6,530
    元＋3萬元＝3萬6,530元）。
七、按保險人依強制汽車責任保險法規定所為之保險給付，視為
    被保險人損害賠償金額之一部分，被保險人受賠償請求時，
    得扣除之，強制汽車責任保險法第32條定有明文。查上訴人
    於本件事故後已領取強制汽車責任險保險金4萬餘元之事實
    ，為兩造所不爭執（見本院卷第316頁），則依上開說明，
    前開金額應自被上訴人應賠償之金額中扣除，是上訴人得請
    求被上訴人賠償之3萬6,530元，於扣除上開已領取強制汽車
    責任險保險金4萬餘元後，已無可得請求被上訴人給付之餘
    額，自不得再請求被上訴人賠償，惟原判決命上訴人給付1
    萬6,530元本息部分，未據被上訴人聲明不服，已告確定，
    業如前述，本院就此部分已無從另行審酌改判，併此敘明。
八、從而，上訴人依侵權行為法律關係，請求被上訴人除原審已
    判命給付之1萬6,530元，及自109年9月24日起至清償日止，
    按年息5%計算之利息外，再給付其84萬7,500元，及自109年
    9月24日起至清償日止，按年息5%計算之利息，為無理由，
    應予駁回。是則，原審就上開不應准許部分，為上訴人敗訴
    之判決，並無不合。上訴論旨指摘原判決此部分不當，求予
    廢棄改判，為無理由，應駁回其上訴（未繫屬本院部分，不
    予另贅）。再本件事證已臻明確，兩造其餘之攻擊或防禦方
    法及所用之證據，經本院斟酌後，認為均不足以影響本判決
    之結果，爰不逐一論列，附此敘明。
九、據上論結，本件上訴為無理由，爰判決如主文。
中　　華　　民　　國　　110 　年　　11　　月　　24　　日
                  民事第二十二庭
                      審判長法  官  張靜女
                            法  官  葉珊谷
                            法  官  范明達
正本係照原本作成。
不得上訴。
中　　華　　民　　國　　110 　年　　11　　月　　24　　日
  　　　　　　　　　　　　　書記官  余姿慧